臺灣桃園地方法院民事判決
110年度訴字第1118號
原      告  陳逸帆  
被      告  陳慧瑩  
上列當事人間塗銷預告登記事件，本院於民國110年12月3日言詞
辯論終結，判決如下：
    主      文
一、被告應將如附表所示之不動產以桃園市桃園地政事務所104
    年桃資登字第ooo號收件所為之預告登記塗銷。
二、訴訟費用由被告負擔。
　　事實及理由
一、原告主張：原告為如附表所示房屋（下稱系爭房屋）及其坐
    落土地（下合稱系爭不動產）之所有權人，且將戶籍設於系
    爭房屋。原告於民國104年間將系爭房屋出租，為避免承租
    人偽造本票聲請本票裁定，利用屋主未居住於戶籍地、無法
    知悉該本票裁定送達，進而持確定之本票裁定聲請拍賣屋主
    所有房地之詐騙手法，故原告將系爭不動產設定預告登記予
    被告（收件字號：桃園市桃園地政事務所104年桃資登字第o
    oo號，原因發生日期：104年oo月9日，登記日期：104年oo
    月11日，下稱系爭預告登記），因兩造於104年間為夫妻關
    係，如系爭不動產遭強制執行時，法院會通知被告，原告即
    可知悉，以避免系爭不動產遭拍賣。嗣兩造於106年間離婚
    ，且有多起訴訟已失和諧，被告卻拒絕塗銷系爭預告登記。
    惟系爭預告登記既無保全之債權存在，而妨害原告就系爭不
    動產所有權之處分，爰依民法第767條第1項中段規定，提起
    本件訴訟等語。並聲明：被告應將系爭預告登記塗銷。
二、被告則以：原告前向被告表示欲向原告祖父陳回九購買系爭
    不動產，故原告向被告借款新臺幣（下同）210萬元，被告
    自101年12月26日起至102年5月17日陸續匯款210萬元予原告
    父親陳oo霖及原告，原告為了保障被告之借款債權，將系爭
    不動產設定預告登記予被告，約定若原告未償還210萬元予
    被告，則將系爭不動產移轉登記予被告。上開210萬元其中1
    30萬元為被告向被告母親張oo借款後借予原告，嗣原告雖已
    向張oo清償，惟尚欠被告80萬元，原告既未清償80萬元欠款
    ，亦未將系爭不動產移轉登記予被告，其請求塗銷系爭預告
    登記即無理由等語置辯。並聲明：原告之訴駁回。
三、經查：㈠原告於102年4月23日取得系爭不動產所有權登記。㈡
    原告於104年oo月9日將系爭不動產設定系爭預告登記予被告
    等情，有土地、建物登記第一類謄本、登記申請書等件在卷
    可稽（臺中地院卷第19至25頁，本院卷第19至33頁），堪信
    為真實。
四、得心證之理由：
　　㈠按所有人對於妨害其所有權者，得請求除去之，民法第767
      條第1項中段定有明文。又土地法第79條之1第1、2項規定
      ：聲請保全下列請求權之預告登記，應由請求權人檢附登
      記名義人之同意書為之：、關於土地權利移轉或使其消
      滅之請求權。、土地權利內容或次序變更之請求權。附
      條件或期限之請求權。前項預告登記未塗銷前，登記名義
      人就其土地所為之處分，對於所登記之請求權有妨礙者無
      效」。另預告登記具有從屬性，與被保全之債權請求權同
      其命運，如被保全之債權請求權確定不發生時，預告登記
      亦失其所據，應予塗銷（最高法院100年度台上字第608號
      判決意旨參照）。
　  ㈡又土地預告登記，目的在於阻止義務人對該土地為妨害其
      請求權之處分，其作用為義務人只能將土地移轉予請求權
      人，其性質非如抵押權設定登記是在於擔保金錢債權就該
      不動產賣得價金優先受償之權，故土地法第79條之1 第1 
      項所規定之「附條件或期限之請求權」，其「請求權」係
      指請求權人對義務人有「請求移轉土地權利之請求權」。
　  ㈢查系爭預告登記同意書係記載：「本人所有下列不動產同
      意在未辦妥所有權移轉登記予請求權人陳慧瑩以前，不移
      轉予第三人，並同意依土地法第79條之1規定向地政機關
      申請預告登記」（本院卷第27頁）；而系爭不動產謄本係
      記載：「（限制登記事項）104年oo月9日桃資登字第oo號
      ，預告登記請求權：陳慧瑩，內容：本筆土地在未辦妥所
      有權移轉登記予請求權人前，不得移轉予他人，義務人：
      陳逸帆，限制範圍：1000分之998，104年oo月11日登記」
      （臺中地院卷第19、23頁）。可知系爭預告登記係在保全
      被告就「系爭不動產之所有權移轉登記請求權」，而非被
      告所辯之借款債權。
　  ㈣被告雖辯稱其借款210萬元予原告，原告雖已向張oo清償，
      惟尚欠被告80萬元云云。惟依兩造另案於臺灣臺中地法院
      oo年度家財簡字第oo號請求夫妻剩餘財產分配案件中，該
      判決（於110年oo月31日宣判）僅認定原告消極財產有「
      對張oo之借款債務1,284,000元」，並未認定原告尚欠被
      告80萬元借款未清償乙情，有上開判決附卷為憑（本院卷
      第61至68頁），故被告所辯，尚難採信。
五、綜上所述，被告對原告既無請求系爭不動產移轉之請求權存
    在，則系爭預告登記已失其依據。被告拒不塗銷系爭預告登
    記，即妨害原告就系爭不動產所有權之處分，故原告依民法
    第767條第1項中段規定，請求被告塗銷系爭預告登記，自屬
    有據。
六、本件事證已臻明確，兩造其餘攻擊防禦方法及舉證，核與判
    決結果無影響，爰不予一一論述，併此敘明。
七、訴訟費用負擔之依據：民事訴訟法第78條。
中　　華　　民　　國　　110 　年　　12　　月　　24　　日
                  民事第三庭  法  官  吳佩玲
附表、系爭不動產
土地 桃園市○○區○○段○○○段0000000地號 權利範圍1000分之998 所有權人陳逸帆 建物 桃園市○○區○○段○○○段00000○號 權利範圍1分之1 所有權人陳逸帆 
以上正本係照原本作成。
如對本判決上訴，須於判決送達後20日內向本院提出上訴狀。如
委任律師提起上訴者，應一併繳納上訴審裁判費。
 中　　華　　民　　國　　110 　年　　12　　月　　24　　
 日 
                              書記官  龍明珠